【裁判字號】    97,消債更,90
【裁判日期】    980109
【裁判案由】    更生事件
【裁判全文】
臺灣基隆地方法院民事裁定            97年度消債更字第90號
聲  請  人  甲○○
即  債務人
上列當事人因消費者債務清理事件聲請更生，本院裁定如下：
    主  文
聲請駁回。
聲請費用由聲請人負擔。
    理  由
一、按聲請更生或清算不合程式或不備其他要件者，法院應以裁
    定駁回之，但其情形可以補正者，法院應定期間先命補正；
    又債務人與金融機構協商成立者，不得聲請更生或清算。但
    因不可歸責於己之事由，致履行顯有重大困難者，不在此限
    ；本條例施行前，債務人依金融主管機關協調成立之中華民
    國銀行公會會員辦理消費金融案件無擔保債務協商機制與金
    融機構成立之協商，準用前項之規定，消費者債務清理條例
    第8條、第151條第5項、第6項分別定有明文。衡諸債之關係
    ，係以當事人間之信賴關係為基礎，為社會經濟組織之重要
    支柱，故當事人於以法律行為追求自己之利益之際，亦應顧
    及對方之利益，並考量債權債務在社會上之作用，本於誠實
    及信用之原則，行使債權及履行債務。是對於已陷入經濟上
    困境之消費者，若任其於惡性循環之債務窘境中生存，將衍
    生嚴重之社會問題，難以維持安定之社會經濟秩序，故為兼
    顧債權人、債務人雙方之利益，對陷於經濟上困境之消費者
    ，乃允其於消費者債務清理條例（下稱本條例）施行後，得
    選擇以重建型之更生程序或清算型之清算程序清理其債務，
    藉以妥適調整債務人與債權人及其他利害關係人間之權利義
    務關係，保障債權人獲得公平受償，並謀求消費者經濟生活
    之重建復甦機會。惟對於已與金融機構協商成立，或於本條
    例施行前，已依金融主管機關協調成立之中華民國銀行公會
    會員辦理消費金融案件無擔保債務協商機制（下稱銀行公會
    債務協商機制）與金融機構成立協商之債務人，自應受該成
    立協議拘束，按協議條件履行，僅有其後發生情事變更，在
    清償期間收入或收益不如預期，致該方案履行困難甚或履行
    不能，因不可歸責於己，始能聲請更生或清算；若非因不可
    歸責於己之事由，致履行顯有重大困難，僅係為圖謀減免債
    務，而不為債務之履行，自有違債權契約為誠信契約之本旨
    ，為避免債務人任意毀諾已成立之協商，肇致道德危險，濫
    用更生或清算之裁判上債務清理程序，故依消費者債務清理
    條例第151條第6項準用同條第5項前段之規定，不得聲請更
    生或清算。
二、本件聲請意旨略以：聲請人有不能清償債務之情事，於本條
    例施行前，曾於民國95年依照銀行公會債務協商機制與最大
    債權銀行中國信託商業銀行成立協商，約定每月償還新臺幣
    （下同）36,267元。惟於協商時，債權人就協商之債權全然
    未為讓步，而所達成之協商條件僅對債權人有利，未能減低
    聲請人清償債務之沉重負擔，致在扣除必要生活費用後，已
    無法依協商條清償，是以，無法履行協商條件應可認定屬有
    不可歸責於聲請人，且無擔保或無優先權之債務總額未逾1,
    200萬元，復未經法院裁定開始清算程序或宣告破產，爰依
    法聲請更生云云。
三、經查，本件聲請人確於本條例施行前，曾依銀行公會債務協
    商機制與金融機構成立協商，約定分120期，利率0％，每月
    償還36,267元，而聲請人自95年6月起至96年9月止共計繳款
    12期，此有債權銀行美商花旗銀行股份有限公司及臺灣新光
    商業銀行股份有限公司所提陳報狀檢附之協議書暨還款計劃
    及還款資料附卷可稽，是依上說明，本件聲請人須有不可歸
    責於己致履行原協議顯有重大困難之事由，始得聲請更生。
    而聲請人於97年9月8日提出之陳報狀就有何不可歸責於己之
    事由固稱「…當時月收入41,023元，還需支付房貸17,000
    元，已無法支應依行政院住計處所公佈之生活最低支出」、
    「陳報人當初協商時，收入來源係代課老師，…，配偶因從
    事傳統醫療法，收入極不穩定，故家庭開銷及三子女之生活
    費，皆由陳報人負擔，…，長期入不敷出，令陳報人無力負
    荷，…，陳報人因暑假代課甄選無考上，導致失業後，撐到
    96年3月，不得已只好向勞工局申請失業補助，…，但中國
    信託僅答應給予喘息二個月，然該期限一過，陳報人仍無能
    力繼續繳款，於96年11月終告毀諾。」云云，然依聲請人所
    提出郵政儲金簿內頁影本，聲請人自95年5月至96年12月之
    存入金額分別為：95年5月29,210元、6月44,329元、7月
    23,278元、8月29,870元、9月15,000元、10月26,610元、11
    月18,500元、12月49,225元、96年1月18,501元、2月47,070
    元、3月77,334元、4月26,000、5月53,415元、6月46,251元
    、7月64,867元、8月79,696元、9月5,620元、10月59,723元
    、11月42,063元、12月47,623元，顯見聲請人於未考上暑假
    代課老師失業後，仍有資金可供償還每月應繳金額，且依該
    存簿之資料，聲請人自96年2月後之收入情況已較協商當時
    之財務狀況改善許多，則何以聲請人於收入情況較差時能依
    約繳款，然卻於收入狀況改善後，竟無法依約履行，實難認
    聲請人有上述不可歸責於己致履行有重大困難之事由。聲請
    人雖又稱協商條件之嚴苛，致聲請人每月收入扣除依該協商
    條件應償還之金額後，無法支應最低基本生活費云云，惟該
    協商條件既然係由聲請人與最大債權銀行雙方協議所達成，
    在客觀事實並未有顯著變動之下，上述情事核屬聲請人在協
    商時可得預見，據以評估可否履行協商條件之事實，與「不
    可歸責於己之事由致履行顯有重大困難」之要件不符。且聲
    請人與金融機構成立之協商係約定分120期清償，且不計算
    利息，每月還款36,267元，亦足見金融機構並非全然未為讓
    步，且應已減低聲請人清償債務之負擔，並非全然僅對債權
    人有利，況縱債權人就協商之債權全然未為讓步，或達成之
    協商條件僅對債權人有利，而未能減低聲請人清償債務之負
    擔，惟此均非所謂之「因不可歸責於己之事由，致履行有重
    大困難」。又聲請人既有履債能力，縱有履債不便，亦得經
    由個別債權銀行所提供之「個別協商一致性方案」或「95年
    債務協商變更還款條件方案」等協商程序以求適當解決，聲
    請人自不得以此主張其有何不可歸責於己致履行顯有重大困
    難之情形。
四、又依聲請人所提出之財產及收入狀況說明書、郵局存摺內頁
    影本，其每月必要之出竟包含置裝費1,000元、有線電視收
    視費用550元、網路費用550元、五支手機門號及三支市話費
    用合計3,200  元，以及保險費用3,207元，顯見聲請人於協
    商成立後，並未樽節開銷，確實控制不必要之支出，仍舊維
    持過往之寬逸生活，如此終致聲請人經濟越陷困境，不可謂
    係不可歸責於聲請人。再者，夫妻就家庭生活費用及子女扶
    養義務本應共同分擔，而聲請人固陳稱「配偶因從事傳統療
    法（國術館），收入極不穩定，故家庭所有開銷及三子女之
    生活費，皆由陳報人負擔」云云，然未見聲請人舉證以實其
    說。況聲請人配偶既有工作收入，則上述費用，即應由聲請
    人與配偶平均分擔，而以聲請人自身已陷債務未能清償之情
    況，即應量力而為，豈能擔負全部之扶養責任，而使自己債
    務問題更形加劇。是如聲請人執意負擔全數之家庭開銷及子
    女之生活費用，並將聲請人因此導致於無法依約償還協商款
    之不利益轉嫁由債權人負擔，亦非公允。
五、從而，本件聲請人聲請更生，顯然違背消費者債務清理條例
    第151條第6項準用第5項之規定，且該欠缺亦無從補正，自
    應駁回其更生之聲請。
六、末按第一項保全處分，法院於駁回更生或清算之聲請或認為
    必要時，得依利害關係人聲請或依職權變更或撤銷之，本條
    例第19條第3項定有明文。而本件聲請人向本院聲請更生，
    雖經本院裁定保全處分在案，然該保全處分既於民國97年8
    月26日公告，而至本件裁定駁回原告更生聲請之日止，已逾
    60日而失其效力，有本院中華民國97年8月26日基院慧消債
    更洪字第90號公告在卷可憑，是縱本院裁定駁回本件更生之
    聲請，亦無依前開條文所稱保全處分應予撤銷之問題，附此
    敘明。
七、據上論結，本件聲請人更生之聲請於法不合，爰依消費者債
    務清理條例第8條、第15條，民事訴訟法第95條、第78條之
    規定，裁定如主文。
中    華    民    國    98    年    1    月    9    日
                  民事庭法  官  姚貴美
以上正本係照原本作成。
如不服本裁定，應於裁定送達後10日內，以書狀向本院提出抗告
，並繳納抗告費新臺幣1,000元。
中    華    民    國    98    年    1    月    9    日
                        書記官  江美琪


司法院資訊處製作；財團法人民間司法改革基金會備份。
